【裁判字號】    98,交聲,4634
【裁判日期】    990127
【裁判案由】    交管條例聲異
【裁判全文】
臺灣板橋地方法院交通事件裁定        98年度交聲字第4634號
原處分機關  臺北市交通事件裁決所
異  議  人
即受處分人  甲○○
上列異議人即受處分人因違反道路交通管理處罰條例案件，對於
交通部公路總局臺北區監理所於民國98年12月22日所為之處分（
原處分案號：北市裁罰字第22-AEX067060號），聲明異議，本院
裁定如下：
    主  文
原處分撤銷。
甲○○汽車駕駛人，駕駛汽車經測試檢定酒精濃度超過規定標準
，應吊扣其小型車駕駛執照十二個月，並應參加道路交通安全講
習。
    理  由
一、原處分意旨略以：異議人即受處分人甲○○於民國97年10月
    18日23時11分許，駕駛車號9F－7636號小貨車，行經臺北市
    ○○○路333 巷口前，因有「酒後駕車，酒測值達每公升
    0.9 毫克，超過規定標準」之違規事實，經警掣單舉發，乃
    依道路交通管理處罰條例第35條第1 項第1 款規定，處異議
    人罰鍰新臺幣（下同）49,500元，並吊扣駕駛執照12個月，
    並施以道安講習等語。
二、異議意旨略以：伊有關酒後駕車罪部分前已經臺灣臺北地方
    法院檢察署檢察官以97年度偵字第24764 號為緩起訴處分，
    期間1 年，並於緩起訴確定後6 個月內，向犯罪被害人保護
    協會臺北分會支付6 萬元，及10個月內接受10小時道路交通
    安全講習確定在案，而伊已執行完畢，且依道路交通管理處
    罰條例第35條第8 項之規定，應只能裁罰不足額部分，爰請
    求撤銷原處分等語。
三、按汽車駕駛人飲用酒類後其吐氣所含酒精濃度超過每公升
    0.25毫克以上者，不得駕車，道路交通安全規則第114 條第
    2 款定有明文；又按汽車駕駛人，駕駛汽車經測試檢定酒精
    濃度超過規定標準者，處15,000元以上60,000元以下罰鍰，
    並當場移置保管該汽車及吊扣其駕駛執照1 年，道路交通管
    理處罰條例第35條第1 項定有明文；又按汽車駕駛人，有道
    路交通管理處罰條例第35條第1 項規定之情形者，應接受道
    路交通安全講習，同條例第24條第1 項第2 款亦定有明文。
四、經查：
  (一)本件異議人甲○○對於其於97年10月8 日23時11分許，在臺
    北市○○○路333 巷口前，因酒精濃度超過規定標準，經警
    掣單舉發之違規事實並不爭執，復有臺北市政府警察局舉發
    違反道路交通管理事件通知單影本1 份在卷可稽，是其酒後
    駕車之違規事實，堪以認定。惟異議人同一酒後駕車之行為
    ，因同時犯刑法第185 條之3 之公共危險罪，業經臺灣臺北
    地方法院檢察署檢察官於97年11月30日以97年度偵字第
    24764 號為緩起訴處分，緩起訴期間為1 年，並於緩起訴處
    分確定後6 個月內，向犯罪被害人保護協會臺北分會支付6
    萬元，及10個月內接受10小時道路交通安全講習，且經臺灣
    高等法院檢察署於98年1 月5 日以98年度上職議字第52號處
    分書駁回再議而確定，而異議人亦已於98年2 月27日履行前
    揭應為支付之款項，並於98年3 月1 日、98年5 月3 日及98
    年6 月7 日完成前揭道路交通安全講習，業據本院調取臺灣
    臺北地方法院檢察署98年度緩字第177 號緩起訴執行卷宗、
    98年度緩護命字第120 號查明屬實，此有前開緩起訴處分書
    、臺灣高等法院檢察署處分書、臺灣銀行萬華分行匯款收據
    各1 份在卷可參。又異議人具狀聲明異議亦不否認有上揭酒
    後駕車之行為，是異議人酒後超過規定標準駕駛動力交通工
    具而為警查獲之事實，堪以認定。
  (二)按94年2 月5 日公布，於95年2 月5 日施行之行政罰法第26
    條規定：「一行為同時觸犯刑事法律及違反行政法上義務規
    定者，依刑事法律處罰之。但其行為應處以其他種類行政罰
    或得沒入之物而未經法院宣告沒收者，亦得裁處之。前項行
    為如經不起訴處分或為無罪、免訴、不受理、不付審理之裁
    判確定者，得依違反行政法上義務規定裁處之。」。又其他
    種類行政罰，係指違反行政法上之義務應受「裁罰性」之「
    不利處分」，依行政罰法第2 條規定，包括限制或禁止行為
    之吊扣證照處分及警告性之講習處分在內。究其立法目的，
    一行為同時觸犯刑事法律及違反行政法上義務規定時，由於
    刑罰與行政罰同屬對不法行為之制裁，而刑罰之懲罰作用較
    強，故依刑事法律處罰，即足資警惕時，實無一事二罰再處
    行政罰之必要；且刑事法律處罰，由法院依法定程序為之，
    較符合正當法律秩序，應予優先適用，但罰鍰以外之沒入或
    其他種類行政罰，因兼具維護公共秩序之作用，為達行政目
    的，行政機關仍得併予裁處。
  (三)復按緩起訴期間內，有下列情形之一者，檢察官得依職權或
    依告訴人之聲請撤銷原處分，繼續偵查或起訴：一、於期間
    內故意更犯有期徒刑以上刑之罪，經檢察官提起公訴者。二
    、緩起訴前，因故意犯他罪，而在緩起訴期間內受有期徒刑
    以上刑之宣告者。三、違背第253 條之2 第1 項各款之應遵
    守或履行事項者，刑事訴訟法第253 條之3 第1 項定有明文
    。準此可認，經檢察官為「緩起訴」處分者，於「緩起訴」
    之猶豫期間內，最終是否會被檢察官提起公訴，猶懸而未定
    ，亦即「緩起訴」處分於猶豫期間內尚未具有實質之確定力
    ，檢察官於緩起訴期間內，可對被告為繼續觀察，如被告顯
    無反省警惕之情或根本欠缺反省警惕之能力，檢察官仍得依
    職權或依告訴人之聲請，將被告「緩起訴」處分撤銷，固見
    緩起訴處分顯與不起訴處分之性質不同，而行政罰法第26條
    明定「一行為不二罰」之原則，且應受行政罰之行為如經「
    不起訴處分或為無罪、免訴、不受理、不付審理」之裁判確
    定者，始得依違反行政法上義務規定裁處之，並未包括「緩
    起訴」處分在內。但「緩起訴」處分之最終使被告免於刑事
    訴追之效果與「不起訴」處分之效果相同，是以行政罰法第
    26條第2 項是否不包括緩起訴處分情形，仍非無疑，且觀諸
    被告須待緩起訴處分實質確定時，最終始能確定免於受刑事
    訴追，亦即在緩起訴期間內即猶豫期間期滿前，該緩起訴處
    分仍有被撤銷之可能，此時原處分機關若依法為行政裁決，
    將使受處分人有同時遭受行政處罰及刑事訴追之危險，顯與
    行政罰法第26條規定之立法意旨相違背。況檢察官為緩起訴
    處分時，依刑事訴訟法第253 條之2 第1 項規定對被告所為
    之指示及課予負擔，具有實質刑罰之效果，對被告具有財產
    減少及自由受限之影響，性質上可謂刑事處分，而緩起訴制
    度雖以特別預防為優先考量，但在具體個案決定上，實則已
    達到一般預防的作用及報應理念，基於一行為不二罰原則，
    受處分人既已就其行為受到刑事處分，自不應因同一行為再
    受到國家的處罰（臺灣高等法院暨所屬法院96年度法律座談
    會刑事類提案第36號研討結果參照）。再者，行政罰法第26
    條規定立法意旨為有利於行為人之解釋，以及保障人民基本
    權，與法律規定明示其一排除其他原則之觀點，應認應受行
    政處罰之行為，關於罰鍰部分，同一事實如經緩起訴處分確
    定者，亦有行政罰法第26條明定一行為不二罰原則之適用，
    故檢察官為緩起訴處分時如已對異議人課予指示及負擔，應
    視為受處分人已依刑事法律受到處罰，則於緩起訴處分確定
    後，除法律另有特別規定外，自不得再處以行政罰鍰。從而
    ，汽車駕駛人之酒後駕車行為，經測試檢定酒精濃度超過規
    定標準時，其既違反道路交通管理處罰條例第35條第1 項第
    1 款所定之行政法上義務，同時又觸犯刑法第185 條之3 公
    共危險罪之刑事法律，則道路交通主管處罰機關依上開行政
    罰法第26條第1 項但書規定，得對異議人處以其他種類行政
    罰之情形外，關於罰鍰部分，應依行政罰法第26條及道路交
    通管理處罰條例第10條規定，移送地方法院檢察署處理。於
    移送後，除有行政罰法第26條第2 項所定不起訴處分等事由
    或法律另有規定，得依違反行政法上義務規定另行裁處者外
    ，即不得再依道路交通管理處罰條例第35條第1 項第1 款規
    定，裁處受處分人罰鍰之行政罰。
  (四)次按94年12月18日增訂公布，並於95年7 月1 日施行之道路
    交通管理處罰條例第35條第8 項規定：「前項汽車駕駛人，
    經裁判確定處以罰金低於本條例第92條第3 項所訂最低罰鍰
    基準規定者，應依本條例裁決繳納不足最低罰鍰之部分。」
    ，對照行政罰法第26條關於一事不二罰之規定，係於94年2
    月5 日公布，於95年2 月5 日施行，顯見上開處罰條例規定
    之立法目的應係考量適用行政罰法第26條後，在酒後駕車違
    規應受刑事處罰者，刑罰處罰額度低於行政罰之流弊，參以
    大法官會議釋字第503 號解釋所揭示：「... 違反作為義務
    之行為，同時構成漏稅行為之方法而處罰種類相同者，如從
    其一重處罰已足達成行政目的時，即不得再就其他行為併予
    處罰，始符憲法保障人民權利之意旨」之法理，亦徵上開大
    法官解釋並未排除因前揭刑事處罰偏低所產生不合理之流弊
    而特別立法補繳差額之情形。再按中央法規標準法第16條規
    定：「法規對其他法規所規定之同一事項而為特別之規定者
    ，應優先適用之。其他法規修正後，仍應優先適用。」，又
    道路交通管理處罰條例第2 條規定：「道路交通管理、處罰
    ，依本條例規定；本條例未規定者，依其他法律規定。」，
    行政罰法第1 條規定：「違反行政法上義務而受罰鍰、沒入
    或其他種類行政罰之處罰時，適用本法。但其他法律有特別
    規定者，從其規定。」，故道路交通管理處罰條例基於特別
    法之地位而優於普通法行政罰法之適用。是以，違反道路交
    通管理處罰條例之酒後駕車行為人，如其因同一行為所受之
    罰金刑事處分低於主管機關依該條例第92條第3 項所定之最
    低罰鍰基準規定（指道路交通管理事件統一裁罰基準表）時
    ，交通裁罰機關仍得裁處該行為人不足部分之罰鍰，此於受
    緩起訴處分而依檢察官命令向國庫繳納處分金時，亦應為相
    同之解釋，否則，與其他酒後駕車受法院判處罰金而另需補
    繳行政罰鍰差額者相較，豈能謂公平。故於此情形，道路交
    通管理處罰條例第35條第8 項規定應屬前述之特別規定，自
    應優先行政罰法第26條之適用（臺灣高等法院暨所屬法院97
    年度法律座談會第39號提案研討意見參照）。
  (五)查本件異議人即受處分人酒後超過規定標準而駕駛動力交通
    工具之行為，同時涉犯道路交通管理處罰條例第35條第1 項
    第1 款規定及刑法第158 條之3 之公共危險罪，其中刑事部
    分，業經臺灣板橋地方法院檢察署檢察官為緩起訴處分確定
    ，異議人並已依檢察官指示之負擔條件支付緩起訴處分金
    6 萬元等情，有如前述。核此緩起訴處分附加條件之履行固
    非刑法所定刑罰之種類，但已影響被告之財產權權益，具有
    實質刑罰之效果，實質上應可該當行政罰法第26條第1 項「
    依刑事法律」之刑事處分規定及道路交通管理處罰條例第35
    條第8 項規定之「罰金」，而參諸違反道路交通管理事件統
    一裁罰基準表所載，對於駕駛人駕駛機器腳踏車，而其吐氣
    所含酒精濃度超過每公升0.55毫克以上，於期限內繳納或聽
    候裁決者，其最低應納罰鍰之數額為49,500元，是以異議人
    已依檢察官緩起訴處分支付6 萬元，依前揭說明，因無差額
    部分，故已無從再命其補繳，而就此部分應予不罰。
  (六)綜上所述，本件異議人確有道路交通管理處罰條例第35條第
    1 項第1 款所定之交通違規行為，惟原處分機關漏未斟酌上
    揭行政罰法第26條第1 項之規範目的，遽就罰鍰部分，對異
    議人為上開裁罰，容有未洽，是異議人就此部分所為之本件
    異議，為有理由，自應由本院將此部分處分予以撤銷；至於
    裁處吊扣異議人駕駛執照（漏予敘明為小型車）12個月及施
    以道安講習部分，則與行政罰法第26條第1 項但書規定相符
    ，並無違誤，惟因本件酒後駕車乃單一違規行為，原處分機
    關所為之處分應視為一整體而無從予以割裂，故仍應由本院
    撤銷原處分，並自為裁罰如主文所示（臺灣高等法院暨所屬
    法院98年法律座談會第23號提案研討意見參照）。
五、據上論斷，應依道路交通案件處理辦法第19條、第20條，裁
    定如主文。
中    華    民    國    99    年    1     月    27    日
                    交通法庭  法  官  陳海寧
以上正本證明與原本無異。
如不服本裁定應於送達後5日內向本院提出抗告狀。
                              書記官  馮得弟
中    華    民    國    99    年    2     月    1     日

司法院資訊處製作；財團法人民間司法改革基金會備份。
